【裁判字號】    99,上易,364
【裁判日期】    990831
【裁判案由】    詐欺
【裁判全文】
臺灣高等法院臺南分院刑事判決         99年度上易字第364號
上  訴  人  臺灣雲林地方法院檢察署檢察官
被      告  丙○○
上列上訴人因被告詐欺案件，不服臺灣雲林地方法院98年度簡上
字第88號中華民國99年5月14日第一審判決（起訴案號：臺灣雲
林地方法院檢察署98年度偵字第3024號），提起上訴，並經檢察
官移送併辦（臺灣雲林地方法院檢察署98年度偵字第5618號、臺
灣臺北地方法院檢察署98年度偵字第7872號、臺灣臺中地方法院
檢察署98年度偵字第20919號），本院判決如下：
    主  文
原判決撤銷。
丙○○幫助意圖為自己不法之所有，以詐術使人將本人之物交付
，處有期徒刑肆月，如易科罰金，以新臺幣壹仟元折算壹日。
    事  實
一、丙○○於民國98年1月16日以前某日，在不詳地點，將其所
    申辦之臺灣中小企業銀行斗六分行帳號00000000000號帳戶
    （以下簡稱系爭臺灣企銀帳戶）及彰化商業銀行斗六分行帳
    號00000000000000號帳戶（以下簡稱系爭彰銀帳戶）之存摺
    、提款卡並告知密碼，提供予詐欺集團。嗣詐騙集團成員意
    圖為自己不法之所有，先後於：(1)98年1月14日，在露天拍
    賣網站上刊登出售筆記型電腦之虛偽訊息，致瀏覽該網頁之
    甲○○陷於錯誤，而出價新臺幣（下同）16,000元購買（運
    費150元另計），該詐騙集團成員繼詐稱：先匯款10,150元
    ，收到貨再匯餘款6,000元云云，甲○○仍不疑有詐而答允
    ，並依指示於同年月20日某時許，匯款10,150元至系爭臺灣
    企銀帳戶，且旋遭提領一空。(2)98年1月16日15時許，詐騙
    集團成員又在露天拍賣網站上刊登出售硬碟式攝影機之虛偽
    訊息，致瀏覽該網頁之戊○○陷於錯誤，而出價22,000元得
    標，惟該詐騙集團成員繼佯稱：須提高售價至35,000元始願
    出貨云云，戊○○仍不疑有詐而答允，並依指示於同年月17
    日，無摺存款22,150元至系爭臺灣企銀帳戶，且旋遭提領一
    空。戊○○再於同年月23日，無摺存款10,000元至系爭彰銀
    帳戶，幸於同年月23日上述兩帳戶皆經銀行列為警示帳戶予
    以凍結，使上述10,000元未遭提領。(3)98年1月18日，詐騙
    集團成員在雅虎奇摩拍賣網站上，虛偽刊登拍賣奇美42吋液
    晶電視，致己○○陷於錯誤，下標購買該商品，並於同日下
    午1時37分，依詐騙集團成員所傳簡訊之指示，以ATM（提款
    機）匯款14,150元至系爭臺灣企銀帳戶。
二、案經戊○○訴由臺北市政府警察局信義分局移送臺灣雲林地
    方法院檢察署檢察官偵查後聲請以簡易判決處刑，並經下述
    檢察署檢察官偵查後移請併案審理：(1)甲○○訴由臺灣高雄
    地方法院檢察署呈請臺灣高等法院檢察署檢察長令轉臺灣雲
    林地方法院檢察署檢察官、(2)戊○○再訴由雲林縣警察局斗
    六分局報請臺灣臺北地方法院檢察署檢察官、(3)己○○訴由
    台中市警察局第二分局報請臺灣臺中地方法院檢察署檢察官
    。
    理  由
一、本件以下所引用之審判外之供述證據，業經檢察官及被告丙○○於本院受命法官行準備程序時，表示同意採為證據之意
    思，本院審酌前開證據之作成或取得之狀況，並無非法或不
    當取證之情事，且亦無顯不可信之情況，復經本院於審判期
    日就上開證據依法進行調查、辯論，依刑事訴訟法第159條
    之5第1項規定，均具有證據能力。
二、訊據被告丙○○矢口否認犯行，並以：系爭臺灣企銀帳戶已
    約3、4年沒有使用，系爭彰銀帳戶金融卡在98年1月初遺失
    ，兩帳戶之密碼原先是其國曆生日，後來更改農曆生日「71
    0915」，因系爭臺灣企銀帳戶很久沒有使用，因此有將金融
    卡貼上密碼一同放置。系爭彰銀帳戶為其薪資轉帳帳戶，其
    已在巨高企業有限公司（下稱巨高公司）工作近3年，現仍
    任職於該公司，伊並未將該等帳戶之存摺、提款卡（含告知
    密碼）提供詐騙集團成員使用云云置辯。
三、經查：
  (一)被害人甲○○、戊○○、己○○等三人，均因在網路拍賣網
    站出價下標購買上述商品，而遭詐騙上開金額之事實，業據
    被害人甲○○、戊○○及己○○分別於檢察事務官及司法警
    察詢問時指訴在卷，並有臺灣中小企業銀行存款憑條、彰化
    銀行存款憑條、甲○○之郵局帳號0000000000000帳戶存簿
    及交易明細、彰化銀行自動櫃員機交易明細表、己○○之合
    作金庫銀行活期儲蓄存款帳號0000000000000存摺及交易明
    細、奇摩拍賣網頁資料、露天拍賣紀錄相關資料、露天拍賣
    網頁資料、系爭彰銀帳戶基本（輪戶）資料及交易明細查詢
    資料、系爭臺灣企銀帳戶開戶資料及存款交易查詢單等資料
    影本各一份在卷可稽，是系爭臺灣企銀帳戶及彰銀帳戶為被
    告所申請使用，嗣遭不詳詐騙集團成員持以遂行網路購物詐
    騙被害人使其等交付財物犯行等事實，應堪認定。
  (二)認定【系爭臺灣企銀帳戶】為被告交付詐騙集團之理由：
  衡諸常情，詐欺集團成員以他人帳戶供作款項出入之帳戶，
    通常會先取得帳戶所有人之同意並知悉密碼始會持以使用，
    否則縱然使被害人將款項匯入該帳戶，亦無從取得詐欺所得
    款項；或帳戶所有人掛失帳戶，被害人匯入之款項即遭凍結
    無法提領，帳戶所有人反可輕易辦理補發存簿、變更印鑑、
    密碼，將款項提領一空，詐欺集團豈有冒此風險之理。故對
    被害人甲○○、戊○○、己○○施詐之詐騙集團成員，於下
    手施詐前，必已知悉系爭臺灣企銀帳戶之密碼。被告於接受
    檢察事務官詢問時，供稱系爭二個帳戶提款卡之密碼均為表
    彰其農曆生日之710915，伊並將上述密碼與系爭臺灣企銀帳
    戶之提款卡同放一處云云。然而被告既係以農曆生日為密碼
    ，應屬記憶深刻，而無忘卻風險而需要另行註記之必要。況
    任何人如有金融機構帳戶之提款卡及提款密碼，即可於任一
    自動櫃員機操作交易並提領帳戶內款項，而不易追查係何人
    提領，是帳戶使用人切勿將提款密碼記載於存摺或提款卡上
    ，或切勿將提款密碼與存摺、提款卡置放於一處，以免提款
    卡遭竊時存款遭人提領乙事，亦經金融機構及電子媒體一再
    宣導，為眾所周知之事。縱該等帳戶內已無款項，亦因未來
    仍有利用該帳戶之可能，仍應妥為保管，始符常情。本件被
    告於案發時已係成年人，有相當之社會工作經驗，於警詢、
    偵查、原審、本院準備程序及審理時復均應答自如，堪認其
    智識能力應與一般常人無異，對前述情形亦應知之甚詳，是
    被告辯稱將註記系爭臺灣企銀帳戶提款卡密碼之書面與提款
    卡同置一處云云，顯然悖於經驗法則，自難憑信。是系爭臺
    灣企銀帳戶之提款卡密碼，顯係被告提供告知詐騙集團成員
    無疑。
  本件依調查證據之結果，已足判斷被告就是否提供詐騙集團
    成員使用系爭臺灣企銀帳戶之辯解無可採信，如此詐騙集團
    成員得以憑藉系爭臺灣企銀帳戶收受被害人匯款之金額，除
    被告交付供其等使用外，即無其他之可能，是本件被告提供
    系爭臺灣企銀帳戶以使詐欺集團成員使用之事證已明。
  (三)認定【系爭彰銀帳戶】為被告交付詐騙集團之理由：
  詐騙集團成員共使用系爭臺灣企銀及彰銀二個帳戶，作為供
    被害人戊○○匯款所用之人頭帳戶，已據被害人戊○○於警
    詢中指證明白，並有臺灣中小企業銀行存款憑條及彰化銀行
    存款憑條影本各一份在卷足憑。又詐騙集團成員對被害人甲○○及戊○○施詐時，均曾使用0000000000號行動電話與該
    等被害人連絡，此據被害人甲○○及戊○○分別於檢察事務
    官及司法警察詢問時陳述在卷。而上開行動電話門號之申請
    人為另涉幫助詐欺案件之案外人陳盈勝，有行動電話客戶基
    本資料查詢列印單、臺灣臺南地方法院檢察署96年度偵字第
    8642與13101號聲請簡易判決處刑書、臺灣臺南地方法院96
    年度簡字第2538與3416號刑事簡易判決、（陳盈勝）內政部
    警政署刑案資訊系統－個別查詢及列印資料在卷可查。參以
    被害人戊○○於警詢中指陳：伊二度匯款至系爭臺灣企銀及
    彰銀帳戶之後，詐騙集團成員係以上述行動電話門號與之確
    認，由此益證被告上開二個系爭銀行帳戶，均經同一詐騙集
    團所屬成員據為人頭帳戶以供被害人匯款入帳。而系爭臺灣
    企銀帳戶之存摺、提款卡（含告知密碼）既係由被告交付詐
    騙集團成員使用，另一系爭彰銀帳戶顯亦係被告所交付以供
    使用。
  詐欺集團成員以他人帳戶供作款項出入之帳戶，通常會先取
    得帳戶所有人之同意並知悉密碼始會持以使用。故詐騙集團
    成員對被害人戊○○施詐前，必已知悉系爭彰銀帳戶之密碼
    。被告既未於系爭彰銀帳戶提款上（外）註記密碼，則詐騙
    集團成員若非被告告知，自無從知悉該帳戶提款卡之密碼。
    是系爭彰銀帳戶之提款卡密碼，應係被告提供告知詐騙集團
    成員。
  被告雖辯稱系爭彰銀帳戶為供伊所任職之巨高公司撥付薪資
    所用之帳戶，並據以主張不可能以之提供詐騙集團成員使用
    云云。然查：
  (1)依卷附系爭彰銀帳戶交易明細查詢資料（查詢日為99年4月8
    日），該帳戶雖自96年5月10日起至97年12月10日止，每月
    均於10日左右列載有巨高公司薪資轉帳之紀錄，金額約為
    19,000餘元至24,000餘元不等。但本件詐騙集團成員向被害
    人戊○○施詐前之領薪日即98年1月10日並無薪水匯入該帳
    戶之紀錄，惟巨高公司又於98年1月23日（依日曆記載當日
    為該年農曆除夕前二日）另轉帳12,366元薪資至系爭彰銀帳
    戶。被告所舉證人即巨高公司財務主管乙○○於本院證述：
    巨高公司正常發薪日是每月10日，均係透過彰化銀行斗六分
    行轉帳薪資，被告於98年1月初的確曾經向伊報告遺失系爭
    彰銀帳戶，故被告當月之薪水係由被告立據親領，98年1月
    23日公司臨時決定發放部分薪水，所以全部一致作業，而將
    被告之薪水依往例轉帳至系爭彰銀帳戶，此後被告之薪水均
    係由被告領取現金迄今等語。被告亦於本院審理時供稱：「
    我們要提出（申請）才可以領（現）....，我不知道他們要
    匯部分薪資（指98年1月23日轉帳之薪資），所以無法提出
    申請」等語。顯見巨高公司於98年1月23日轉帳部分薪資乃
    出乎被告預期之外，致被告無從事前向巨高公司提出以支付
    現金方式發放薪水。故被告恰巧於當日辦理系爭彰銀帳戶提
    款卡之臨時掛失手續（參見卷附彰化商業銀行斗六分行98年
    4月7日彰斗六字第0980408號函），以及上述98年1月23日經
    巨高公司轉帳之薪資因系爭彰銀帳戶遭警示凍結而無法提領
    ，均不能據為有利於被告之認定，而認為被告無可能捨棄此
    等薪資而將系爭彰銀帳戶交付詐騙集團成員。
  (2)被害人戊○○係於98年1月16日下午方遭詐騙、並於翌（17
    ）日始第一次匯款，被告既能於詐騙集團成員向戊○○施詐
    前之同年月10日之前，向巨高公司財務主管乙○○報告後請
    領現金，其自有充裕時間前往彰化銀行斗六分行申請補發存
    摺及提款卡，其竟捨此不為，延至近二週後即被害人戊○○
    受詐第二次匯款至系爭彰銀帳戶之當日（98年1月23日）始
    行辦理臨時掛失手續，殊有違於常情。其次，依卷附系爭彰
    銀帳戶之交易明細查詢資料所示，該帳戶仍於被告臨時掛失
    提款卡後之98年2月6日，轉帳二筆保險費各836元（共1,672
    元）；且系爭彰銀帳戶係經被害人戊○○於98年2月8日報案
    ，並於98年2月9日經警察機關通報而列為警示帳戶，有被害
    人戊○○警詢筆錄及財團法人金融聯合徵信中心之通報案件
    紀錄資訊附卷可按（見偵二卷第32頁背面）。足徵被告僅掛
    失系爭彰銀帳戶之提款卡，並未全然涷結該帳戶之運作。亦
    即，系爭彰銀帳戶於被告辦理提款卡之臨時掛失手續之後，
    尚得正常存、提、匯款，從而該等臨時掛失手續，不能作為
    有利於被告之判斷。況且，現今無論於實務經驗或推論上，
    均難以排除出售或交付人頭帳戶者，於交付帳戶數日且被害
    人匯款後，故意前往警察機關或存款銀行申報遺失，而製造
    該報案人並無出售或交付人頭帳戶行為之假象，藉以脫免罪
    責，並使收集人頭帳戶之詐騙或恐嚇取財集團成員於「收受
    帳戶後、申報帳戶遺失前」之時間內，據以作為接受匯入犯
    罪所得金額之工具。綜上，被告於被害人遭到詐騙之後向系
    爭彰銀帳戶申報系爭帳戶提款卡臨時掛失之舉措，益徵難以
    反向推論其並無出售或交付系爭帳戶之行為而為有利於被告
    之認定。
  (3)證人即巨高公司負責人事及薪資計算業務之專員丁○○於本
    院證稱：被告曾告知其帳戶遭盜用並詢問可否領取現金，但
    何時告知伊已不復記憶，但被告是帳戶遭凍結之後才報告勿
    將薪資匯入系爭彰銀帳戶等語。所謂「遭凍結」，應係指系
    爭彰銀帳戶遭列為警示帳戶遭到凍結，被告既係於系爭彰銀
    帳戶列為警示帳戶後始向丁○○報告上情，該證人之證言對
    於被告是否交付系爭彰銀帳戶予詐騙集團成員之判斷，即無
    助益，併予敘明。
  據此，系爭彰銀帳戶亦係被告交付存摺、提款卡（含告知密
    碼）予詐騙集團成員之事證亦臻明確。
  (四)綜上各節，系爭臺灣企銀及彰銀帳戶之存摺、提款卡（含告
    知密碼），均係被告提供予詐騙集團成員，已堪認定。而今
    日一般人均可任意至金融機構開設存款帳戶，如非供犯罪之
    非法使用，衡情自無置自己名義帳戶不用，而出價取得他人
    帳戶使用之必要，且情理推論上，當然係為取得贓款及掩飾
    犯行不易遭人追查，此應為年逾二十歲之被告所應理解及預
    想之常識，是被告交付系爭臺灣企銀及彰銀帳戶，顯有幫助
    詐欺取財之不確定故意，亦堪確認，從而本件被告幫助詐欺
    之犯行洵堪認定。
  (五)本件並無證據顯示被告係先後交付系爭臺灣企銀帳戶及彰銀
    帳戶，就此部分應為有利於被告之認定，即被告係同一時地
    交付上述二帳戶，附此敘明。
四、按幫助之幫助，亦屬犯罪之幫助行為，最高法院28年度刑事
    庭會議決議可資參照。被告將其申請使用之系爭臺灣企銀及
    彰銀帳戶交付詐騙集團成員使用，被告即為詐騙集團成員之
    幫助犯。是核被告之所為，係犯刑法第339條第1項詐欺取財
    罪之幫助犯，應依刑法第30條第2項之規定，按正犯之刑減
    輕之。詐騙集團成員（正犯）詐欺被害人戊○○部分，雖尚
    有10,000元未及於系爭彰銀帳戶遭警示凍結前提領而未遂，
    但被害人戊○○前已匯款22,150元至系爭臺灣企銀帳戶經提
    領一空而得逞，該詐騙集團成員此部分詐欺犯行仍應認已達
    既遂之程度，應予敘明。被告以一個交付系爭臺灣企銀及彰
    銀帳戶之幫助行為，使被害人甲○○、戊○○、己○○次第
    遭受詐騙而匯款，係以一行為觸犯三幫助詐欺罪，為同種想
    像競合犯，應依刑法第55條從一重處斷。又檢察官聲請簡易
    判決處刑意旨雖未敘及被害人甲○○及己○○受詐匯款之部
    分（即臺灣雲林地方法院檢察署98年度偵字第5618號及臺灣
    臺中地方法院檢察署98年度偵字第20919號移送併辦部分）
    ，然此部分與原聲請簡易判決處刑部分（即被害人戊○○受
    詐匯款部分），既有前述想像競合犯之裁判上一罪關係，是
    為原聲請簡易判決處刑之效力所及，本院自應併予審理。又
    臺灣臺北地方法院檢察署98年度偵字第7872號移送併辦部分
    ，與臺灣雲林地方法院檢察署98年度偵字第3024號聲請以簡
    易判決處刑部分，係同一事實，原即為本件所應審理，亦併
    指明。
五、原審未能審酌本件已有充份之事證足證被告交付系爭臺灣企
    銀帳戶予詐騙集團成員向被害人甲○○、戊○○、己○○三
    人施詐，遽依系爭彰銀帳戶係供被告平日轉帳薪資之用，且
    其內尚有萬餘薪資未經被告提領等節，諭知被告無罪之判決
    ，自有未合，檢察官上訴意旨指摘原判決不當，為有理由，
    應由本院撤銷改判。爰審酌被告前無犯罪前科紀錄素行尚佳
    （見卷附臺灣高等法院被告全國前案紀錄表），其交付系爭
    帳戶予詐欺集團成員使用，造成被害人受有損害，增加警方
    查緝犯罪之難度，及助長詐欺之犯罪風氣，但犯後未見悔悟
    ，一再漫言卸責，並參酌被害人甲○○、戊○○、己○○受
    詐金額非鉅等一切情狀，量處有期徒刑四月，併諭知易科罰
    金之折算標準示懲。
據上論斷，應依刑事訴訟法第369條第1項前段、第364條、第299
條第1項前段，刑法第339條第1項、第55條、第30條第1項前段、
第2項、第41條第1項前段，刑法施行法第1條之1第1項、第2項前
段，判決如主文
本案經檢察官蘇南桓到庭執行職務。
中    華    民    國    99    年    8     月    31    日
                  刑事第二庭    審判長法  官  葉居正
                                      法  官  陳春長
                                      法  官  陳欽賢
以上正本證明與原本無異。
不得上訴。
                                      書記官  李良倩
中    華    民    國    99    年    8     月    31    日
附錄本案論罪科刑法條全文：
中華民國刑法第339條第1項
（普通詐欺罪）
意圖為自己或第三人不法之所有，以詐術使人將本人或第三人之
物交付者，處5年以下有期徒刑、拘役或科或併科1千元以下罰金
。

司法院資訊處製作；財團法人民間司法改革基金會備份。
